【裁判字號】    92,上訴,931
【裁判日期】    920718
【裁判案由】    毒品危害防制條例
【裁判全文】
臺灣高等法院刑事判決                            九十二年度上訴字第九三一號
    上  訴  人
    即  被  告  丙○○
    選任辯護人  柯士斌律師
                葉民文律師
右上訴人即被告因違反毒品危害防制條例案件，不服臺灣基隆地方法院九十年度訴字
第三六九號，中華民國九十一年十二月三十一日第一審判決（起訴案號：臺灣基隆地
方法院檢察署九十年偵字第二００七號）提起上訴，本院判決如左：
    主  文
原判決撤銷。
丙○○無罪。
    理  由
一、公訴事實：
    公訴意旨略以：被告丙○○基於意圖販售第一級毒品海洛因圖利之概括犯意，自
    民國（以下同）九十年三月十五日起，在其住處基隆市安樂區○○○街六十二巷
    二０七號十一樓，先後四、五次以每小包新台幣（下同）五千元之價格，販售第
    一級毒品海洛因予丁○○施用。嗣於九十年五月十日三時四十分許，在上址為警
    查獲，並扣得第一級毒品乙○○○○○○（合計淨重四十九點一八公克、包裝重
    六點三公克）、吸食器一組、注射針筒一支等物，因認被告連續涉犯毒品危害防
    制條例第四條第一項之販賣第一級毒品罪嫌等語。
二、法律規定及判決先例：
    按犯罪事實應依證據認定之，無證據不得推定其犯罪事實，又不能證明被告犯罪
    者，應諭知無罪之判決，刑事訴訟法第一百五十四條第一項、第三百零一條第一
    項分別定有明文。又刑事訴訟法上所謂認定犯罪事實之證據，係指足以認定被告
    確有犯罪行為之積極證據而言。事實之認定，應憑證據，如未能發現相當證據，
    或證據不足以證明，自不能以推測或擬制之方法，為裁判基礎。另按認定犯罪事
    實，所憑之證據，雖不以直接證據為限，間接證據亦包括在內，然無論直接或間
    接證據，其為訴訟上之證明，須於通常一般之人均不致於有所懷疑，而得確信其
    為真實之程度者，始得據之為有罪之認定，倘其證明尚未達到此一程度，而有合
    理性懷疑之存在時，即無從為有罪之認定。
三、起訴論據：
    公訴人認被告丙○○連續涉犯毒品危害防制條例第四條第一項之販賣第一級毒品
    罪嫌，無非以證人丁○○於警詢及偵查中之證詞，及扣案之第一級毒品乙○○○○○○（合計淨重四十九點一八公克、包裝重六點三公克）、吸食器一組、注射
    針筒一支等物為主要論據。
四、上訴人即被告之供述及辯解：
    訊據被告丙○○堅詞否認有販賣第一級毒品之犯行，辯稱：伊沒有販售毒品海洛
    因給丁○○，查獲之毒品是借住之朋友丁○○所有，且本案係伊主動帶警方回住
    處搜索起獲吸食器後，即向警方稱丁○○有吸食毒品前科，是丁○○極有可能懷
    恨在心，做出虛偽且不利於伊之證詞，況其證詞前後矛盾，自不足採。又伊於測
    謊前二十四小時內有飲酒紀錄，伊於酒後之情狀下接受測謊，該測謊結果之正確
    性即非無疑，亦不足作為丁○○有向伊購買海洛因之補強證據。再伊係因證人戊○○之介紹方認識丁○○，伊、丁○○及戊○○三人經常出入伊之住處，伊原先
    認扣案之毒品係丁○○所有，但九十年九月二十八日，戊○○向伊表示其藏於伊
    所有，故戊○○於本院調查中之證詞亦難採信云云。
五、本院之判斷：
（一）本件扣案之第一級毒品乙○○○○○○經送法務部調查局鑑定結果，送驗白粉
      二十八包均含有第一級毒品海洛因成分，合計淨重四十九點一八公克、包裝重
      六點三公克，有該局九十年六月八日（九０）陸（一）00000000號鑑
      定通知書在卷可稽（見原審卷第二四頁），先予敘明。
（二）證人丁○○之證述前後矛盾不一，且與本案被告是否涉犯販賣第一級毒品海洛
      因具有利害關係，其證詞及被告之測謊鑑定結果均不足作為認定被告有罪之依
      據：
  １、依證人丁○○於九十年五月十日在基隆市警察局第四分局安樂分駐所接受詢問
      時證述：伊大約一星期向被告購買海洛因一次，每次五千元，重量多少不知（
      見偵查卷第十一頁）；同日在基隆市警察局第四分局則改稱：伊前後約向被告
      丙○○購買毒品四、五次，每次五千元至一萬元不等，數量約為一包，伊都是
      到被告住處購買，大約一星期前又向被告購買海洛因，因錢不夠，還欠被告二
      千元（見偵查卷第十六頁）；嗣於同日偵查中稱：伊自九十年三月開始吸食海
      洛因，都是向被告買的，伊自三月十五日去被告家買的，每次買五千元一包（
      見偵查卷第四六頁）；再於原審改稱：伊曾向被告買過海洛因，是在案發前向
      被告買一、二次的海洛因，從拿訃文的那天開始向被告買的，但是先賒欠被告
      三千元，時間是案發前一星期，是買三千元，但沒有付被告錢，案發當天也是
      要去向被告買海洛因，伊當天身上帶五千元，要還被告之前欠的三千元，再買
      五千元的海洛因，所以伊向被告說是否可以不要先還之前欠的三千元，被告不
      同意，伊就與被告起衝突，伊沒有還被告之前欠的三千元，伊被警察抓去三組
      的時候，身上還有五千元。伊總共向被告買過二次海洛因（見原審九十一年十
      月一日、同年十一月十四日訊問筆錄）；末於本院調查時則稱：「（問：被警
      查獲那一天有在被告丙○○的住處？）有的，我是要去拿毒品。（問：是否要
      向被告丙○○購買毒品？）我的毒品來源並沒有管道，但我知道被告丙○○那
      裡有毒品，之前我就有向被告丙○○拿過一次三千元的毒品，這是案發前的一
      、二個星期的事情，當時我身上沒有錢，我就先拿三千元的毒品，三千元就先
      欠著，因我當時人難過，要被告丙○○先撥三千元的毒品海洛因給我，當時係
      在晚上的六、七時，被告丙○○是住在壯觀台北社區裡面，第一次我用三千元
      買海洛因，被告丙○○的海洛因從那裡拿出來的我並不知道，我有等約三到五
      分鐘，被告丙○○就拿海洛因給我，在第二次就是案發被警查獲的當天晚上，
      我有去被告丙○○的住處，要再向被告丙○○購買五千元的海洛因毒品，因我
      當時身上有帶一萬元，還有上一次購買海洛因的三千元及這次購買毒品的五千
      元，我身上就只剩下二千元，我就要被告丙○○先欠上一次的三千元，但是被
      告丙○○他不同意，並與我發生口角，被告丙○○就出去了，但我還是留在被
      告丙○○的屋內，被告丙○○屋內的毒品不是我的，被警察查獲的乙○○○○○○、吸食器壹組都不是我的。（問：為何在警訊筆錄你說有向被告丙○○購
      買過四、五次的毒品？提示並告以要旨）我不知道」（見本院九十二年六月十
      九日訊問筆錄）等語，證人丁○○非但就其向被告購買海洛因之時間、次數、
      數量、金額先後供述不一，且就其在案發當天身上所攜帶之金額，亦與證人即
      查獲本案之警員己○○證述：對丁○○搜索，在丁○○身上搜到一堆都是一千
      元的紙鈔，當時沒有詳細計算，不過應該有上萬元，不止五千元，當時還詢問
      丁○○那些錢做何使用，丁○○辯稱說要做生意用的等語（見原審九十一年六
      月十一日、九十一年十月二十二日訊問筆錄）迥異，經原審於調查時一再訊問
      其案發當天被搜索到之金額，其堅稱只有五千元（見原審九十一年十月二十二
      日訊問筆錄第九頁），卻於原審審理時改稱：依被警察查獲當天身上不只有一
      萬元，因當天伊被以一萬元交保，保證金還是自己付的、「（問：當時你身上
      明明有超過一萬元，為何於法院訊問時說你還三千元之後就不夠買五千元的海
      洛因？提示九十一年十一月十四日訊問筆錄並告以要旨）我講錯了」、「（問
      ：當時你就付給被告三千元就好了，為何還要吵架？）證人遲疑之後回答：我
      不知道我身上有夠錢」（見原審九十一年十二月十七日審判筆錄）等語，是證
      人丁○○之證詞前後矛盾，有重大瑕疵，其真實性已非無疑。
  ２、復證人即查獲本案之警員己○○、甲○○二人如何據報前往基隆長庚醫院急診
      室處理，惟警員己○○發現被告兩手有抖動，警員二人問被告是不是有施用毒
      品，被告當場承認其有施用安非他命，並要帶警員至其住處拿安非他命吸食器
      ，被告如何帶同警員至上址，當時丁○○坐在沙發上，被告自行至房間內拿出
      安非他命吸食器一組，因被告說丁○○也有吸食毒品前科，警員己○○發現沙
      發旁邊的小櫃子第二個抽屜有一條毛巾露出一節，就打開抽屜看見一條喪事回
      禮的毛巾，打開毛巾後發現毛巾內包有第一級毒品海洛因乙○○○○○○，還
      有一張回禮的紙條上面寫著「丁○○」，就對丁○○搜索，在丁○○身上搜到
      一堆都是一千元的紙鈔，當時沒有詳細計算，不過應該有上萬元，不止五千元
      ，當時還詢問丁○○那些錢做何使用，丁○○辯稱說要做生意用的，並在上一
      層抽屜內搜到一支注射針筒等節，業據證人己○○、甲○○於原審到庭結證無
      訛（見原審九十年十二月十一日、九十一年六月十一日、九十一年十月二十二
      日訊問筆錄），警方並因被告而查獲證人丁○○涉犯施用毒品罪嫌，亦有基隆
      市警察局第四分局刑事案件報告書在卷可稽（見偵查卷第一頁），且證人丁○○亦為此遭檢察官偵查起訴，並經判決在案，有臺灣基隆地方法院檢察署檢察
      官九十年度偵字第八一七號起訴書、臺灣基隆地方法院九十一年度訴緝字第三
      五號刑事判決附卷為憑，從而，依證人丁○○與被告之間關係、彼此交往之背
      景、同為警方查獲扣案海洛因時之在場嫌疑人、證人丁○○因被告向警方供稱
      而遭查獲施用毒品罪嫌之恩怨糾葛，證人丁○○所為之購買海洛因來源之證述
      自與被告之利害互相衝突，而有懷怨誣陷被告之可能。況證人丁○○自承係為
      購買海洛因始至被告住處，則丁○○於得知被告不願其以欠款方式出賣而無法
      取得毒品後，又怎會獨自一人留在被告住處？亦徵證人丁○○指證有悖於常情
      之處，其證言之可信性即屬可疑。
  ３、再按測謊之鑑驗，係就受測人對相關事項之詢答，對應其神經、呼吸、心跳等
      反應而判斷，其鑑驗結果有時亦因受測人之生理、心理因素而受影響，測謊鑑
      驗之結果既會受到受測人之生理、心理因素而受影響，且人的行為、思想又無
      法量化，則測謊自不能如物理、化學試驗般獲得絕對之正確性，測謊之結果應
      係有其他可資信賴之積極或消極證據存在之情形下，作為補強證據證明力參考
      之用，而非可作為判斷事實之唯一及絕對之憑證。因被告與證人丁○○對於扣
      案之毒品海洛因究屬被告或證人丁○○所有個執一詞，原審將被告與證人丁○○送內政部警政署刑事警察局進行測謊鑑定，結果雖認：「一、受測人丁○○
      於測前會談否認擁有警方所查獲之海洛因，經測試結果並無不實反應（詳如鑑
      驗說明書一）。二、受測人丙○○於測前會談否認擁有警方所查獲之海洛因，
      經測試結果呈不實反應（詳如鑑驗說明書二）」，有該局九十一年十二月四日
      所鑑字第０九一０三二四一八０號測謊鑑驗結果通知書及鑑驗說明書二份附卷
      可考（見原審卷第三三五頁以下）。惟測謊鑑定，形式上須符合測謊基本要件
      ，始得賦予證據能力，且必實質上符合待證事實需求，始生測謊實體價值之判
      斷而得賦予證明力，如未加區分測謊證據之屬性，即逕認具有證據能力，與證
      據法則自屬有違。本件待證事實為被告有無販賣海洛因予證人丁○○，而前揭
      測謊鑑定所擬發問題組為「這批海洛因（警方於被告家中查獲）是你的嗎？」
      、「有關本案，這批海洛因是你的嗎？」、「你曾經擁有這批海洛因嗎？」，
      顯見該發問題組之內容製作失之周延，與本件待證事實需求不相符合，則上開
      測謊鑑驗程序之基本要件能否謂無瑕疵，即不無研求餘地。參諸上情以觀，證
      人丁○○之證述前後不符，有重大瑕疵，且與本案被告是否涉犯販賣第一級毒
      品海洛因具有利害關係，尚難以證人丁○○之證詞及被告之測謊測試未獲通過
      ，即遽認被告有如公訴人所指販賣海洛因之犯行。
（三）另原審請法務部調查局檢驗查扣之毒品海洛因二十八個塑膠袋外包裝均未發現
      可供比對之指紋，有該局九十年十一月二十六日（九０）陸（二）字第九００
      七六七七一號函在卷可憑（見原審卷第六五頁）；又將扣案之安非他命吸食器
      一組、注射針筒一支，經送內政部警政署刑事警察局檢驗結果，經化驗後未顯
      現有指紋可資比對，有該局九十年十一月二十日（九十）刑紋字第二一七六二
      七號鑑驗書在卷可按（見原審卷第六七頁）；再原審將當庭所採被告及證人丁○○之血液、扣案之注射針筒送內政部警政署刑事警察局鑑定注射針筒內之血
      液為何人血液，經鑑驗認本案針筒針頭斑跡ＤＮＡ－ＳＴＲ型別為男性，可排
      除來自丙○○、丁○○，經鍵入本局去氧核醣核酸資料庫比對結果，未發現相
      符者，有該局九十一年十月十七日刑醫字第０九一０二八二一一四號鑑驗書附
      卷可考（見原審卷第二七一頁）；均無法證明查扣之毒品海洛因為被告所有乙
      情，亦無法證實被告有販賣海洛因之犯行。至原審當庭勘驗被告手臂，雖發現
      有多處針孔痕跡，被告亦自承有注射過海洛因（見原審卷第六一、一三０頁）
      ，及被告自承扣案之吸食器一組為其所有等，惟此均與被告有無販賣海洛因予
      證人丁○○之犯行無絕對關係，要不足以作為被告有罪之證明。
（四）再按認定犯罪事實應依證據，為刑事訴訟法所明定，故被告否認犯罪事實所持
      之辯解，縱屬不能成立，仍非有積極證據足以證明其犯罪行為，不能遽為有罪
      之認定（參照最高法院三十年上字第一八三一號判例要旨）。被告辯稱：伊於
      九十一年十二月十七日提出由戊○○簽名內容為「丙○○積欠之壹拾伍萬元之
      金額，以全數還清。收款人戊○○。九十年九月二十八日」之切結書乙紙（見
      本院卷第一一二頁），即係被告賠償戊○○放在被告家裡被警查扣之毒品海洛
      因云云，惟查：依證人戊○○於本院調查中證述：伊最先是在八十五、六年間
      有吸食安非他命，之後在九十年間的夏天有施用海洛因，證人丁○○不是伊介
      紹給被告認識的，他們二人早就認識了，被告丙○○是以開計程車為業，證人
      丁○○是刷油漆的，伊知道被告丙○○也有吸毒，有施用安非他命、海洛因，
      但伊知道被告丙○○是在開計程車，並沒有再販賣毒品。伊不知九十年五月十
      日在被告丙○○位於基隆市安樂區○○○街六十二巷二０七號十一樓住處查獲
      之第一級毒品海洛因乙○○○○○○、注射針筒係何人所有，但扣案毒品不是
      伊所有，伊也無向被告說要他賠償伊放在被告家裡被警查扣之毒品海洛因的事
      情，也沒有寫內容為「丙○○積欠之壹拾伍萬元之金額，以全數還清。收款人
      戊○○。九十年九月二十八日」之切結書。被告丙○○在八十九年間因要娶老
      婆，有向伊借十五萬元，但這十五萬元跟毒品被警察查獲的事情根本沒有關係
      等語（見本院九十二年六月十九日訊問筆錄），被告提出附卷之切結書並非被
      告賠償證人戊○○放在被告家裡被警查扣之毒品海洛因，然依上開判例要旨，
      被告此部分之辯解雖不成立，亦不能遽為被告有罪之認定。況若上開切結書果
      為被告賠償證人戊○○放在被告家裡被警查扣之毒品海洛因之損失，則衡諸常
      情，此攸關扣案之毒品海洛因係何人所有，輕則事涉持有第一級毒品罪嫌，重
      則為販賣第一級毒品之重刑罪嫌，證人戊○○之證詞與被告之間即具利害關係
      ，是證人戊○○之證詞真實性，亦非無疑。
（五）綜上所述，本案公訴人所舉證據均不足作為被告確有連續販賣第一級毒品予證
      人丁○○事實之認定，此外，復查無其他積極證據足資證明被告有何犯罪，揆
      諸首開說明，自應為被告無罪之諭知。
六、撤銷改判之理由：
    綜上所述，被告並無公訴人所指販賣第一級毒品罪罪嫌，自應為被告無罪之判決
    。又按沒收為從刑之一種，依主從不可分原則，應附隨於主刑而同時宣告之，除
    有罪，免刑等判決，於裁判時併宣告外，如諭知無罪之判決，既無主刑，從刑亦
    無所附麗，最高法院著有七十八年台非字第七二號判例要旨可資參照。被告本案
    既經諭知無罪判決，則依上開說明，本件扣案之第一級毒品乙○○○○○○即無
    從於本件無罪判決併宣告沒收。原審未察，遽認被告先後二次販賣第一級毒品既
    遂、販賣第一級毒品未遂，依連續犯之例，論以一販賣第一級毒品罪，判決被告
    連續販賣第壹級毒品，處有期徒刑拾年，並依毒品危害防制條例第十八條第一項
    前段之規定宣告扣案之第一級毒品乙○○○○○○（合計淨重四十九點一八公克
    、包裝重六點三公克）沒收銷燬，於法即有違誤。被告上訴意旨否認犯罪，指摘
    原判決不當，即有理由，自應由本院予以撤銷改判，並另為無罪之諭知。
七、法律之適用：
據上論斷，應依刑事訴訟法第三百六十九條第一項前段、第三百六十四條、第三百零
一條第一項，判決如主文。
本案經檢察官鄭龍照到庭執行職務。
中      華      民      國      九十二      年      七    月    十八    日
                              臺灣高等法院刑事第十庭
                                  審判長法  官  溫  耀  源
                                        法  官  何  菁  莪
                                        法  官  邱  同  印
右正本證明與原本無異。
檢察官如不服本判決，應於收受送達後十日內向本院提出上訴書狀，其未敘述上訴之
理由者並得於提起上訴後十日內向本院補提理由書（均須按他造當事人之人數附繕本
）。
                                        書記官  莊  昭  樹
中      華      民      國    九十二    年      七      月     十八     日


司法院資訊處製作；財團法人民間司法改革基金會備份。
